最高法院刑事判決　　　　　　九十六年度台上字第一四四二號
上　訴　人　甲○○
上列上訴人因殺人案件，不服台灣高等法院高雄分院中華民國九
十五年十二月二十八日第二審判決（九十五年度上重訴字第三二
號，起訴案號：台灣高雄地方法院檢察署九十四年度偵字第二九
０四九號、九十五年度偵字第五０六六號），提起上訴，本院判
決如下：
　　主　文
原判決撤銷，發回台灣高等法院高雄分院。
　　理　由
本件原判決認定上訴人甲○○與王碧雲曾為夫妻（業於民國九十
四年一月間離婚），具有家庭暴力防治法第三條第一款之家庭成
員關係，林月美則為上訴人之胞姊，上訴人因懷疑王碧雲於離婚
前與乙○○有通姦行為，而林月美則於上訴人質疑王碧雲與乙○
○之關係時一再為王碧雲為辯解，並多次出面向上訴人催討借款
，復因婚後購買高雄縣林園鄉○○路○段七十七巷八號房屋，登
記所有權予王碧雲，而於上訴人與王碧雲離婚後，上訴人則又懷
疑王碧雲、林月美唆使其子林立偉與其疏離，上訴人因此對於王
碧雲、林月美、乙○○三人懷恨在心。嗣於九十四年十二月十七
日（原判決誤為十八日）因林立偉出言頂撞上訴人，致上訴人愈
發對王碧雲、林月美、乙○○三人不滿，竟於翌日即九十四年十
二月十八日晚間七時四十分許，得知林月美、王碧雲在高雄縣林
園鄉○○路十七號林月美住處，遂基於殺人之概括犯意，攜帶事
先準備其所有供犯罪所用之殺豬尖刀、美工刀、鐵撬各一把、寶
礦力水得寶特瓶、光泉鮮乳塑膠瓶（均內裝有酒精）、粉紅色塑
膠水壺各一只、打火機二只（其中一只未扣案）及酒精瓶十瓶（
均內裝有酒精，上塞布條），騎乘車牌號碼ＣＬ五─六０五號機
車至上開林月美住處後，隨即進入該址，並將預先準備之酒精淋
在王碧雲頭部，準備點燃酒精縱火以燒死王碧雲之際，為同在一
處之林月美發現而加以阻攔，上訴人遂改持殺豬尖刀先朝林月美
胸部、背部等處猛刺十刀，致其受有左背部刀刺傷（淺及肌肉
部位，深度約七．五公分）、左上肩胛刀刺傷（深及肩胛骨，
深度約七．五公分）、左背外側穿刺傷（深度約十九公分，從
左背部穿過左肺至心臟，為致死創傷）、左下背外側刀刺傷（
淺及皮下脂肪）、右背刀刺傷（深及脊椎骨，深度約二．九公
分）、左肩外側刀刺傷（約五．三乘二．二公分大小，淺及皮
下脂肪）、左肩刀刺傷（約二．五乘０．九公分大小，淺及皮
下脂肪）、左胸外側穿刺傷（一．八乘０．六公分大小，深十
四公分，從左胸外側經過左胸肌肉，切斷左鎖骨下動脈，致死創
傷）、左耳刀刺傷（約一．八乘０．一公分大小，左耳骨被切
斷）及左顳刀刺傷（約一．八乘０．五公分大小，淺及皮下骨
膜部位）等傷害，再持該殺豬尖刀朝王碧雲胸部、背部、頸部、
臉部、手部等處猛刺及揮砍共二十二刀，致其受右耳部穿刺傷
（創傷約二乘０．四公分大小，右耳骨被切斷）、下頷部穿刺
傷（入口創傷約二．九乘０．三公分大小）、右頸部穿刺傷（
創傷約一．九乘０．四公分大小，淺及皮下脂肪）、右後頸部
穿刺傷（創傷約一．三乘０．三公分大小，淺及皮下脂肪）、
右上胸部穿刺傷（傷口打開為二．一乘一．九公分大小，右側第
六根至第七根肋間隙）、右胸部穿刺傷（傷口打開為二．一乘
０．五公分大小，右側肋骨、肋膜、右橫隔膜、肝臟前部）、
右下胸部穿刺傷（創傷約一．九乘０．五公分大小，淺及皮下組
織、肌肉部位）、右胸外側部穿刺傷（創傷約二．一乘０．五
公分大小，淺及皮下脂肪）、右下胸外側部穿刺傷（創傷穿過
右肺，造成左血胸及心臟穿刺傷、心包膜積血，為致死創傷）、
左胸外側部穿刺傷（創傷從左胸部穿過左胸至心臟部位，造成
心包膜積血、心臟穿刺傷，為致死創傷）、左下胸部穿刺傷（
創傷約一．五乘０．六公分大小，淺及皮下脂肪）、背部穿刺
傷（創傷約二．四乘０．五公分大小，穿過左背、後肋膜至肝臟
後部）、左腰部穿刺傷（創傷約二．八乘一公分大小，進入腹
腔部位）、右腰部穿刺傷（創傷約二．一乘０．五公分大小，
從右腰部至肝臟後部）、左上臂後部穿刺傷（創傷約四．五乘
一公分大小，淺及皮下組織）、左上臂後部穿刺傷（創傷約一
．五乘０．八公分大小，淺及皮下組織）、左後肘部穿刺傷（
創傷約一．八乘０．四公分大小，淺及皮下組織）、左前臂後
穿刺傷（創傷約二．四乘一公分大小，淺及皮下組織）、左臉
頰部切割傷（創傷約二．二公分，淺及表皮）、左下臉頰切割
傷（創傷約二．一公分，淺及表皮）、右前臂遠端切割傷（創
傷約一．二公分乘０．七公分大小，淺及皮下脂肪）、右手背
部切割傷（創傷約二．二公分，淺及表皮）等傷害，因而致其二
人均因大量出血，造成出血性休克而當場死亡。上訴人見林月美
、王碧雲倒地後，竟基於放火燒燬現供人使用住宅之概括犯意，
騎乘上開機車，於同日晚上七時五十分許，前往高雄縣林園鄉○
○路○段七十七巷八號王碧雲住處，將前開酒精瓶十瓶中數量不
詳之酒精裝入粉紅色塑膠水壺後，再潑灑在三樓王碧雲、林立偉
之房間，及至二樓客廳桌椅，並以打火機引燃，並將打火機一只
棄置於該處（未據扣案）其女兒林祐珊於屋內見狀，上訴人催其
儘快離開，而其前開放火行為僅造成客廳沙發桌子燒燬、臥室內
床舖燒燬之結果，未致該有人居住建築物喪失效用，而未得逞。
上訴人復承前開之殺人及放火燒燬現供人使用住宅之概括犯意，
於同日晚上八時許，騎乘前揭機車，至高雄縣林園鄉○○○路十
八號乙○○住處後，將上塞有布條之酒精瓶二瓶置放在乙○○住
處門前，並持另一塑膠製打火機試圖點燃該二瓶酒精瓶，欲以放
火燒燬乙○○住宅之方式殺害乙○○，適為乙○○之配偶郭月珠
發覺大門遭人推開些許，隨即告知在屋內之乙○○，乙○○立即
出門阻止，上訴人竟改持上開殺豬尖刀朝乙○○之頸部揮砍一刀
，致其受有頸部撕裂傷十五公分之傷害，乙○○受傷後仍奮力將
上訴人所持之殺豬尖刀打落，上訴人旋再持上開美工刀朝乙○○
腹部刺殺二刀，並以台語大喊「乎你死」，又造成其受有腹部穿
刺傷（長度十五公分，深度二公分）之傷害，嗣經乙○○再將該
美工刀打落後，上訴人旋為乙○○及另一在場之不詳姓名民眾制
伏，等候員警獲報後到場而查獲，現場並扣有殺豬尖刀、美工刀
、鐵撬各一把、寶礦力水得寶特瓶、光泉鮮乳塑膠瓶（均內裝有
酒精）、粉紅色塑膠水壺各一只、塑膠材質打火機一只及酒精瓶
十瓶（其中二瓶為空瓶、另八瓶內裝有酒精）等物，始查知上情
等情。因而維持第一審依牽連犯規定，從一重論處上訴人連續殺
人罪刑（處死刑，褫奪公權終身）之判決，駁回上訴人在第二審
之上訴，固非無見。
惟查：(一)、審理事實之法院，本乎發見實質的真實之本旨，對於
案內一切與罪名之成否、論罪科刑有關之證據，除認為不必要者
外，均應詳為調查，然後基於調查所得之心證，以為判斷之基礎
，故證據雖已調查，若尚有其他必要部分並未調查，即與證據未
經調查無異，如遽行判決，仍難謂無應於審判期日調查之證據，
而未予調查之違法。原判決認定上訴人持扣案之殺豬尖刀朝乙○
○之頸部揮砍一刀，致其受有頸部十五公分之撕裂傷等情。然上
訴人否認持殺豬尖刀砍殺乙○○，辯稱：伊僅持美工刀刺乙○○
等語。而經查扣案之殺豬尖刀經內政部警政署刑事警察局鑑驗結
果，刀柄上採得之生物跡證棉棒之ＤＮＡ，與被害人王碧雲之Ｄ
ＮＡ型別相同，刀刃之生物性跡證檢體棉棒ＤＮＡ─ＳＴＲ型別
為混合型，不排除混有被害人林月美與王碧雲之ＤＮＡ，此有該
局鑑驗書在卷可稽（見第一審卷第六十頁）。如上訴人有持該殺
豬尖刀砍傷乙○○之頸部，何以最後被砍傷之乙○○之血液未留
在刀刃上，致未能檢驗出乙○○之ＤＮＡ？又上訴人砍傷乙○○
被制伏後，警察胡玉山即據報到現場處理，並在現場地上扣得該
殺豬尖刀等物，而胡玉山於第一審結證稱：伊在現場看到殺豬尖
刀時，該刀整把（包括刀把及刀刃）都有用布包起來等語（見第
一審卷第九十三頁），如上訴人有持該刀砍殺乙○○，何以該刀
在地上時刀刃及刀把均有用布包著？以布包裹之刀是否能造成頸
部之撕裂傷？原審就上開待證事項均未進一步詳查釐清，即僅依
乙○○及其妻郭月珠之陳述認定上訴人有持殺豬刀砍殺乙○○，
顯有調查未盡之違法。(二)、修正前刑法第五十五條所謂之牽連犯
，必須二個以上之行為有方法與結果之關係者，始足構成，亦即
必須以犯一罪之方法行為犯他罪，或以犯一罪之結果行為犯他罪
，方有牽連關係之可言；倘行為人係以一個意思決定發為一個行
為，而侵害數個相同或不同之法益，具備數個犯罪構成要件，成
立數個罪名，則為想像競合犯，並非牽連犯。原判決既認定上訴
人欲以放火燒燬乙○○住宅之方式殺害乙○○，於試圖點燃二個
酒精瓶時，為乙○○上前阻止等情，則上訴人顯係以一放火行為
，觸犯殺人未遂及放火燒燬現供人使用住宅未遂二罪，為一行為
觸犯數罪名之想像競合犯，原判決竟認所犯二罪有方法結果之牽
連關係，為牽連犯，自有適用法則不當之違法。(三)、原判決理由
欄貳、一、(二)、２、引用上訴人於九十四年十二月十九日警詢時
自承伊騎機車前往高雄縣林園鄉○○○路十八號欲殺死乙○○等
情，為認定上訴人有殺死乙○○犯意之證據之一。惟上訴人於原
審否認有殺乙○○之犯意，並辯稱：伊警詢時未供承有殺乙○○
之犯意，警詢筆錄記載不實等語，並請求勘驗警詢錄音帶（見原
審卷第五十六頁），原審就此未予調查，又未說明不予調查之理
由，亦有可議。上訴意旨指摘原判決違法，尚非全無理由，應認
有發回更審之原因。
據上論結，應依刑事訴訟法第三百九十七條、第四百零一條，判
決如主文。
中　　華　　民　　國　九十六　年　　三　　月  二十二  日
                      最高法院刑事第八庭
                          審判長法官  陳　正　庸
                                法官  賴　忠　星
                                法官  林　開　任
                                法官  林　立　華
                                法官  孫　增　同
      本件正本證明與原本無異
                                      書  記  官
中　　華　　民　　國　九十六　年　　三　　月  二十八  日
                                                H
